! Divvun & Giellatekno - open source grammars for Sámi and other languages
! Copyright © 2000-2010 The University of Tromsø & the Norwegian Sámi Parliament
! http://giellatekno.uit.no & http://divvun.no
!
! This program is free software; you can redistribute and/or modify
! this file under the terms of the GNU General Public License as published by
! the Free Software Foundation, either version 3 of the License, or
! (at your option) any later version. The GNU General Public License
! is found at http://www.gnu.org/licenses/gpl.html. It is
! also available in the file $GTHOME/LICENSE.txt.
!
! Other licensing options are available upon request, please contact
! giellatekno@hum.uit.no or divvun@samediggi.no

! ===================================== !
! Phonological converter for South Sámi !
! ===================================== !

! This file tries out conversion from Sámi orthography to a phonetic
! translation based upon IPA. There is a switch at the end to get 
! SAMPA instaead

! Usage:
! make GTLANG=sma
! cat text | preprocess | lookup -flags mbTT bin/phon-sma.fst | ..


! We might also add syllable boundaries. Here the simple version:
!cat text | preprocess | lookup -flags mbTT -utf8 bin/hyphrules-sma.fst | cut -f2 | lookup -flags mbTT -utf8 bin/phon-sma.fst | cut -f2 | tr '\n' ' '  | see

! echo "dïhte lea 123" | preprocess | 
! lookup -flags mbTT -utf8 bin/sma-num.fst | cut -f2 |
! lookup -flags mbTT -utf8 bin/hyphrules-sma.fst | cut -f2 | 
! lookup -flags mbTT -utf8 bin/phon-sma.fst | cut -f2 | tr '\n' ' ' | l


echo <<defining Cns and Vow...>>

define Vow       [ a | á | e | i | o | u | y | æ | ø | å | ä | ö | 
                   A | Á | E | I | O | U | Y | Æ | Ø | Å | Ä | Ö | 
                   é | ó | ú | í | à | è | ò | ù | ì | ë | ü | ï | 
                   â | ê | ô | û | î | ã | ý |
                   É | Ó | Ú | Í | À | È | Ò | Ù | Ì | Ë | Ü | Ï | 
                   Â | Ê | Ô | Û | Î | Ã | Ý |
                   ʉ | ə ] ;

define Cns [ b | c | č | d | đ | f | g | h | j | k | l | m | n | ŋ | 
             B | C | Č | D | Đ | F | G | H | J | K | L | M | N | Ŋ | 
             p | q | r | s | š | t | ŧ | v | w | x | z | ž |   
             P | Q | R | S | Š | T | Ŧ | V | W | X | Z | Ž | 
             ɟ | ʎ | ɲ | ʧ ] ; 

define Sgm [ Vow | Cns ] ;

define Stop [ p | t | k | c | č | ʧ ] ;

define Alv [ t | T | d | D | ŧ | Ŧ | đ | Đ | s | S | l | L | r | R | n | N ] ;

define Son [ m | n | ŋ | ɲ | l | r | j | v | đ ] ;

define Nas [ m | M | n | N | ŋ | Ŋ | ɲ ] ;

!define Dummy %^SL ;

define Syll Cns* Vow+ (ː) Cns*  ;
! define Syll Cns* Vow+ Cns* (Dummy) Cns* (ə) %^ ;


echo << Rules>>

define down [ A -> a, Á -> á, B -> b, C -> c, Č -> č, D -> d, E -> e, F -> f, 
              G -> g, H -> h, I -> i, J -> j, K -> k, L -> l, M -> m, N -> n, 
              Ŋ -> ŋ, O -> o, P -> p, Q -> q, R -> r, S -> s, Š -> š, T -> t, 
              U -> u, V -> v, W -> w, X -> x, Y -> y, Z -> z, Ž -> ž, Æ -> æ, 
              Ø -> ø, Å -> å, Ö -> ö, Ä -> ä, Ï -> i  ] ;

define LexicalRules j ï h   -> j e h || .#. _ .#. ;

define LoanwordAssimilation c h -> ʧ  ; ! n d -> ɲ ɲ ;

define InitialAspiration p -> p ʰ , t -> t ʰ , k -> k ʰ || [.#.|%-] _ ( [ l | r | v | n ] ) Vow ;

define Geminates b p -> p p , d t -> t t , g k -> k k , g n -> ŋ ŋ , n n g -> ŋ ŋ ;

define ngRule n g -> ŋ ;

!define eApocope e -> 0 || Syll [o|i] _ [.#.| m i n i e ] ; ! berkoe > berko

define ueDiph u e -> ʉ ə ;

define uRule u -> ʉ ;

define oeDiph o e -> u ə ;

!define uvLengthening o v -> u u v ;

define aeRule  a e -> æ ː ;

define Diphthong a -> æ || e _ ;

define ïeDiphthong ï e -> i ə ;

define ijRule j -> i || .#. Cns+ i _ [\j] ,,
              v -> ʉ || .#. Cns+ ʉ _ [\v] ,,
              j -> y || .#. Cns+ y _ [\j] ;


define slRule s l -> ʃ l̥ , s k j -> ʃ || [.#.|%#|%-] _ ;

define snjRule s -> ʃ || [.#.|%#|%-] _ n j ;

define oRule o -> u ;

define wRule v -> w || [ Vow - ʉ ] _ [ [ Cns - v ] Vow | .#. ] ;

define wRule2 v -> ɥ || ʉ _ [ [ Cns - v] Vow | .#. ] ;

define SyllShortening b b -> b , d d -> d , f f -> f , g g -> g , j j -> j , 
	                  k k -> k , l l -> l , m m -> m , n n -> n , p p -> p ,
	                  r r -> r , s s -> s , t t -> t , v v -> v || Vow Vow _ ;

! Late rules

define åASo å -> ɔ ;

define schwa e -> ə || Syll Cns _  ;

define LongAffricates s s j -> š š ;

define Affricates t j -> ʧ , s j -> š ; 

define WeakPenultimate ə -> 0 || Syll Cns [Cns - l]  _ [s|h] ə .#. ,, 
                       ə -> 0 || Alv _ n .#. ;

define Auslaut d h -> t ʰ , g h -> k ʰ , r h -> r̥ , l h -> l̥ , m h -> m̥ , s h -> s ʰ || _ .#. ;

!define SchwaBetweenCons [..] -> ə || v _ l ,
!                                     l _ m ,
!                                     m _ s ;

echo << And now we go for IPA OUTPUTFORMAT >>

define OUTPUTFORMAT a -> ɑ , ä -> æ , ö -> ø , n j -> ɲ , š -> ʃ , ï -> ɨ , %^ -> %. ;

define COLONLENGTH   ɑ ɑ -> ɑ ː , e e -> e ː , i i -> i ː , o o -> o ː , u u -> u ː ,
                     y y -> y ː , ø ø -> ø ː , æ æ -> æ ː , ʉ ʉ -> ʉ ː , ɔ ɔ -> ɔ ː ,
                     b b -> b ː , β β -> β ː , ɸ ɸ -> ɸ ː , ɟ ɟ -> ɟ ː , c c -> c ː , 
                     d d -> d ː , ð ð -> ð ː , f f -> f ː , g g -> g ː , 
                     h h -> h ː , j j -> j ː , k k -> k ː , l l -> l ː , ʎ ʎ -> ʎ ː ,
                     m m -> m ː , n n -> n ː , ɲ ɲ -> ɲ ː , p p -> p ː , r r -> r ː , 
                     s s -> s ː , t t -> t ː , ʃ ʃ -> ʃ ː , v v -> v ː ,
                    l̥ l̥  -> l̥ ː , r̥ r̥  -> r̥ ː , m̥ m̥ -> m̥ ː , n̥ n̥ -> n̥ ː , 
                    ŋ̊ ŋ̊ -> ŋ̊ ː , v̥ v̥ -> v̥ ː ,
                     ŋ ŋ -> ŋ ː ;

! Cleaning up
! define DummyDeletion Dummy -> 0 ;


echo <<Combining...>>

read regex [ 
    down 
.o. LexicalRules    
.o. LoanwordAssimilation    
.o. InitialAspiration    
.o. Geminates    
.o. ngRule
!.o. eApocope
.o. ueDiph
.o. uRule
.o. oeDiph
!.o. uvLengthening
.o. aeRule
.o. Diphthong
.o. ïeDiphthong
!.o. ijRule
.o. slRule
.o. snjRule
.o. oRule
.o. wRule
.o. wRule2
!.o. SyllShortening
.o. åASo
.o. schwa
.o. LongAffricates
.o. Affricates
.o. WeakPenultimate
.o. Auslaut
.o. OUTPUTFORMAT
.o. COLONLENGTH

] ;

echo <<Inverting...>>




!  For reference: The SAMPA - IPA correspondence

!  SAMPA   IPA  Description
!  p       p    voiceless bilabial stop
!  b       b    voiced bilabial stop
!  t       t    voiceless alveolar or dental stop
!  d       d    voiced alveolar or dental stop
!  ts      ʦ    voiceless alveolar affricate
!  dz      ʣ    voiced alveolar affricate
!  tS      ʧ    voiceless postalveolar affricate
!  dZ      ʤ    voiced postalveolar affricate
!  c       c    voiceless palatal stop
!  J\      ɟ    (overstroked j)    voiced palatal stop
!  k       k    voiceless velar stop
!  g       g    voiced velar stop
!  q       q    voiceless uvular stop
!  p\      ɸ    (Greek phi)    voiceless bilabial fricative
!  B       β    (Greek beta)    voiced bilabial fricative
!          ϐ    (Greek beta alt)    voiced bilabial approximant
!  f       f    voiceless labiodental fricative
!  v       v    voiced labiodental fricative
!  T       θ    (Greek theta)    voiceless dental fricative
!          ϑ    (Greek theta alt)    voiceless dental approximant
!  D       ð    (Icelandic eth)    voiced dental fricative
!          δ    (Greek delta)    voiced dental approximant
!  s       s    voiceless alveolar fricative
!  z       z    voiced alveolar fricative
!  S       ʃ    voiceless postalveolar fricative
!  Z       ʒ    voiced postalveolar fricative
!  C       ç    (cedilla)    voiceless palatal fricative
!  j\ (jj) ʝ    (j with crossed tail)    voiced palatal fricative
!  x       x    voiceless velar fricative
!  G       γ    (Greek gamma)    voiced velar fricative
!          ɰ    voiced velar approximant
!  X\      ħ    (overstroked h)    voiceless pharyngeal fricative
!  ?\      ʕ    (Inverted ?)    voiced pharyngeal fricative
!  h       h    voiceless glottal approximant
!  h\      ɦ    (h with upper tail to the right)    voiced glottal approximant
!  m       m    bilabial nasal
!  F       ɱ    (m with downward right tail)    labiodental nasal
!  n       n    alveolar or dental nasal
!  J       ɲ    (n with downward left tail)    palatal nasal
!  N       ŋ    (n with downward right tail)    velar nasal
!  l       l    alveolar lateral
!  L       ʎ    turned down y, alt. λ (Greek lambda)    palatal lateral
!  5       ɫ    (l with middle tilde)    velarized dental lateral
!  4 (r)   ɾ    (r without upper-left serif)    alveolar flap
!  r (rr)  r    alveolar trill
!  r\      ɹ    (r rotated 180°)    retroflexed alveolar approximant
!  R       ʀ    (small capital R)    uvular trill
!  P       ʋ    labiodental approximant
!  w       w    velo-labial approximant
!  H       ɥ    (turned down h)    palato-labial approximant
!  j       j    palatal approximant
!  
!  Vowels
!                front   near-front    central   near-back   back
!  close          i • y               1 • }                 M • u
!  near-close              I • Y                    U
!  close-mid      e • 2              @\ • 8                 7 • o
!  mid                                  @            
!  open-mid       E • 9               3 • 3\                V • O
!  near-open        {                    6           
!  open           a • &                                     A • Q



! More documentation

!! retroflex plosive, voiceless			t`  ʈ	    0288, 648 (` = ASCII 096)
!! retroflex plosive, voiced			d`	ɖ		0256, 598
!! labiodental nasal					F 	ɱ		0271, 625
!! retroflex nasal						n` 	ɳ		0273, 627
!! palatal nasal						J 	ɲ		0272, 626
!! velar nasal							N 	ŋ		014B, 331
!! uvular nasal							N\	ɴ		0274, 628
!! 	
!! bilabial trill						B\ 	ʙ		0299, 665
!! uvular trill							R\ 	ʀ		0280, 640
!! alveolar tap							4	ɾ		027E, 638
!! retroflex flap						r` 	ɽ		027D, 637
!! bilabial fricative, voiceless		p\ 	ɸ		0278, 632
!! bilabial fricative, voiced			B 	β		03B2, 946
!! dental fricative, voiceless			T 	θ		03B8, 952
!! dental fricative, voiced				D 	ð		00F0, 240
!! postalveolar fricative, voiceless	S	ʃ		0283, 643
!! postalveolar fricative, voiced		Z 	ʒ		0292, 658
!! retroflex fricative, voiceless		s` 	ʂ		0282, 642
!! retroflex fricative, voiced			z` 	ʐ		0290, 656
!! palatal fricative, voiceless			C 	ç		00E7, 231
!! palatal fricative, voiced			j\ 	ʝ		029D, 669
!! velar fricative, voiced	        	G 	ɣ		0263, 611
!! uvular fricative, voiceless			X	χ		03C7, 967
!! uvular fricative, voiced				R 	ʁ		0281, 641
!! pharyngeal fricative, voiceless		X\ 	ħ		0127, 295
!! pharyngeal fricative, voiced			?\ 	ʕ		0295, 661
!! glottal fricative, voiced			h\	ɦ		0266, 614
!! 
!! alveolar lateral fricative, vl.		K 
!! alveolar lateral fricative, vd.		K\
!! 
!! labiodental approximant				P (or v\) 
!! alveolar approximant					r\ 
!! retroflex approximant				r\` 
!! velar approximant					M\
!! 
!! retroflex lateral approximant		l` 
!! palatal lateral approximant			L 
!! velar lateral approximant			L\
!! Clicks
!! 
!! bilabial								O\	(O = capital letter) 
!! dental								|\
!! (post)alveolar						!\ 
!! palatoalveolar						=\ 
!! alveolar lateral						|\|\
!! Ejectives, implosives
!! 
!! ejective								_>	e.g. ejective p		p_>
!! implosive							_<	e.g. implosive b	b_<
!! Vowels
!! 
!! close back unrounded					M
!! close central unrounded 				1 
!! close central rounded				} 
!! lax i								I 
!! lax y								Y 
!! lax u								U
!! 
!! close-mid front rounded				2 
!! close-mid central unrounded			@\ 
!! close-mid central rounded			8 
!! close-mid back unrounded				7
!! 
!! schwa	ə							@
!! 
!! open-mid front unrounded				E 
!! open-mid front rounded				9
!! open-mid central unrounded			3 
!! open-mid central rounded				3\ 
!! open-mid back unrounded				V 
!! open-mid back rounded				O
!! 
!! ash (ae digraph)						{ 
!! open schwa (turned a)				6
!! 
!! open front rounded					& 
!! open back unrounded	        		A 
!! open back rounded					Q
!! Other symbols
!! 
!! voiceless labial-velar fricative		W 
!! voiced labial-palatal approx.		H 
!! voiceless epiglottal fricative		H\ 
!! voiced epiglottal fricative			<\ 
!! epiglottal plosive					>\
!! 
!! alveolo-palatal fricative, vl. 		s\ 
!! alveolo-palatal fricative, voiced	z\ 
!! alveolar lateral flap				l\ 
!! simultaneous S and x					x\ 
!! tie bar								_
!! Suprasegmentals
!! 
!! primary stress						" 
!! secondary stress						% 
!! long									: 
!! half-long							:\ 
!! extra-short							_X 
!! linking mark							-\
!! Tones and word accents
!! 
!! level extra high						_T 
!! level high							_H
!! level mid							_M 
!! level low							_L 
!! level extra low						_B
!! downstep								! 
!! upstep								^	(caret, circumflex)
!! 
!! contour, rising						 
!! contour, falling						_F 
!! contour, high rising					_H_T 
!! contour, low rising					_B_L 
!! 
!! contour, rising-falling				_R_F 
!! (NB Instead of being written as diacritics with _, all prosodic 
!! marks can alternatively be placed in a separate tier, set off 
!! by < >, as recommended for the next two symbols.)
!!
!! global rise						<R> 
!! global fall						<F>
!!									
!! Diacritics						
!! 									
!! voiceless						_0	(0 = figure), e.g. n_0
!! voiced							_v 
!! aspirated						_h 
!! more rounded						_O	(O = letter) 
!! less rounded						_c 
!! advanced							_+
!! retracted						_-
!! centralized						_" 
!! syllabic							=	(or _=) e.g. n= (or n_=) 
!! non-syllabic						_^ 
!! rhoticity						`
!! 									
!! breathy voiced					_t 
!! creaky voiced					_k
!! linguolabial						_N 
!! labialized						_w 
!! palatalized						'	(or _j) e.g. t' (or t_j) 
!! velarized						_G 
!! pharyngealized					_?\
!! 									
!! dental							_d 
!! apical							_a 
!! laminal							_m
!! nasalized						~	(or _~) e.g. A~ (or A_~) 
!! nasal release					_n
!! lateral release					_l 
!! no audible release				_}
!! 
!! velarized or pharyngealized		_e 
!! velarized l, alternatively		5 
!! raised							_r 
!! lowered							_o 
!! advanced tongue root				_A 
!! retracted tongue root			_q
